【裁判字號】    98,交聲,703
【裁判日期】    981112
【裁判案由】    違反道路交通管理處罰條例聲明異議
【裁判全文】
臺灣新竹地方法院交通事件裁定         98年度交聲字第703號
    原處分機關  交通部公路總局新竹區監理所
    異  議  人
    即受處分人  甲○○
上列異議人即受處分人因違反道路交通管理處罰條例案件，對於
交通部公路總局新竹區監理所民國98年9月29日竹監營字第裁50-
E00000000 號違反道路交通管理事件裁決處分聲明異議，本院裁
定如下：
    主  文
原處分撤銷。
甲○○機器腳踏車駕駛人，未依規定戴安全帽，處罰鍰新臺幣伍
佰元。
甲○○汽車駕駛人，駕駛汽車經測試檢定酒精濃度超過規定標準
，吊扣其重型機車駕駛執照壹年，應接受道路交通安全講習。
    理  由
一、按受處分人，不服主管機關所為之處分，得於接到裁決書之
    翌日起20日內，向管轄地方法院聲明異議；又交通法庭認為
    聲明異議有理由者，應以裁定將原處分經聲明異議部分撤銷
    ，並自為裁定，道路交通管理處罰條例第87條第1 項、道路
    交通案件處理辦法第20條前段分別定有明文。
二、(1)按機器腳踏車駕駛人未依規定戴安全帽者，處駕駛人新臺
    幣500元罰鍰，道路交通管理處罰條例第31條第6項定有明文
    。(2)次按汽車駕駛人飲用酒類或其他類似物後其吐氣所含酒
    精濃度超過每公升0.25毫克以上，不得駕車；又汽車駕駛人
    ，駕駛汽車經測試檢定有酒精濃度超過規定標準者，處新臺
    幣15,000元以上60,000元以下罰鍰，並當場移置保管該汽車
    及吊扣其駕駛執照1年；又汽車駕駛人有第35條第1項規定之
    情形者，應接受道路交通安全講習，此分別為道路交通安全
    規則第114條第2款、道路交通管理處罰條例第35條第1項第1
    款及第24條第1項第2款定有明文。再依道路交通安全規則第
    2條第1款規定之名詞釋義，上開「汽車」係指在道路上不依
    軌道或電力架線而以原動機行駛之車輛（包括機器腳踏車）
    ，先予敘明。
三、原處分意旨略以：異議人即受處分人甲○○於民國98年4 月
    30日凌晨0時45分許，騎乘車號FF5-950號重型機車，行經新
    竹縣竹東鎮○○路○段121號前，因有「機器腳踏車駕駛人未
    依規定戴安全帽」、「汽車駕駛人酒精濃度超過規定標準」
    違規行為，為新竹縣政府警察局竹東分局下公館派出所員警
    填製竹縣警交字第E00000000 號舉發違反道路交通管理事件
    通知單（下稱舉發通知單），嗣經原處分機關認異議人確有
    前開違規行為，乃於98年9 月29日以竹監營字第裁50-E0000
    0000號裁決書（下稱本件裁決書），依據道路交通管理處罰
    條例第31條第6 項、第35條第1 項第1 款（裁決書漏載第24
    條第1 項第2 款）等規定，分別裁處異議人罰鍰新臺幣（下
    同）500 元、45,000元，吊扣駕駛執照12個月，並施以道路
    交通安全講習。
四、異議意旨略以：本人因長期失業，債務累累，健保費已10年
    沒繳，可否請求免繳罰單，緩起訴之60小時勞動服務已服完
    ，請求撤銷原處分等語。
五、經查：
（一）本件異議人即受處分人甲○○於98年4月30日凌晨0時45分
      許，酒後騎乘車號FF5-950 號重型機車，行經新竹縣竹東
      鎮○○路○ 段121 號前，因未戴安全帽，為警攔查，再經
      測試其呼氣酒精濃度已達每公升0.55毫克等情，此為異議
      人所不爭執，並有上開舉發通知單、裁決書，及本院依職
      權調閱臺灣新竹地方法院檢察署98年度速偵字第938 號偵
      查卷附被告飲酒後吐氣酒精濃度測定數據紙、汽車駕駛人
      酒後生理協調平衡檢測紀錄表、刑法第185 條之3 案件測
      試觀察紀錄表各1 紙附卷可稽，堪認為真實。
（二）關於酒醉駕車之罰鍰45,000元部分：
  １、按94年2月5日公布，於95年2月5日施行之行政罰法第26條
      規定：「一行為同時觸犯刑事法律及違反行政法上義務規
      定者，依刑事法律處罰之。但其行為應處以其他種類行政
      罰或得沒入之物而未經法院宣告沒收者，亦得裁處之。前
      項行為如經不起訴處分或為無罪、免訴、不受理、不付審
      理之裁判確定者，得依違反行政法上義務規定裁處之。」
      即所謂一事不二罰原則，究其立法理由，一行為同時觸犯
      刑事法律及違反行政法上義務規定時，由於刑罰與行政罰
      同屬對不法行為之制裁，而刑罰之懲罰作用較強，故在處
      罰目的相同且處罰方式相同時，若依刑事法律處罰，即足
      資警惕時，實無一事二罰再處行政罰之必要；且刑事法律
      處罰，由法院依法定程序為之，較符合正當法律秩序，應
      予優先適用，故同時觸犯刑事法律及違反行政法上義務規
      定之行為，行政機關得否科以與刑罰相類之行政罰處罰，
      端視該行為之刑事訴追或審判程序終局結果而定，在刑事
      訴追、審判程序尚未終局確定前，行政機關自不得逕予裁
      罰；至於罰鍰以外之沒入或其他種類行政罰，因兼具維護
      公共秩序之作用，為達行政目的，行政機關仍得併予裁處
      。故汽車駕駛人酒後駕車時，如同時觸犯刑法第185條之3
      之公共危險罪者，道路交通主管機關除依上開行政罰法第
      26條第1 項但書規定，處以其他種類行政罰外，關於行政
      罰鍰部分，即應依行政罰法第26條、道路交通管理處罰條
      例第10條等規定移送地方法院檢察署處理，其後非有行政
      罰法第26條第2 項所定不起訴等事由，不得再依道路交通
      管理處罰條例第35條第1 項第1 款規定，裁處行為人罰鍰
      。
  ２、次按檢察官之緩起訴處分於緩起訴期間內，有下列情形之
      一者，檢察官得依職權或依告訴人之聲請撤銷原處分，繼
      續偵查或起訴：(1)於期間內故意更犯有期徒刑以上刑之罪
      ，經檢察官提起公訴者。(2)緩起訴前，因故意犯他罪，而
      在緩起訴期間內受有期徒刑以上刑之宣告者。(3)違背第二
      百五十三條之二第一項各款之應遵守或履行事項者，刑事
      訴訟法第253 條之3 第1 項定有明文。據此可徵經檢察官
      為「緩起訴」處分者，於「緩起訴」之猶豫期間內，最終
      是否會被檢察官提起公訴，猶懸而未定，亦即「緩起訴」
      處分於猶豫期間內尚未具有實質之確定力，檢察官仍得根
      據上開規定依職權或依告訴人之聲請，將被告「緩起訴」
      處分撤銷。而行政罰法第26條明定一事不二罰原則，且應
      受行政罰之行為如經不起訴處分或為無罪、免訴、不受理
      、不付審理之裁判「確定」者，始得依違反行政法上義務
      規定裁處之，並未包括「緩起訴」處分在內，雖「緩起訴
      」處分之最終使被告免於刑事訴追之效果與「不起訴」處
      分之效果相同，惟依行政罰法第26條第2 項之立法意旨，
      亦必須待緩起訴處分實質確定時，被告才最終地確定免於
      受刑事訴追，原處分機關始得為行政裁罰，亦即在緩起訴
      期間內即猶豫期間期滿前，該緩起訴處分仍有被撤銷之可
      能，此時原處分機關若依法為行政裁決，將使受處分人有
      同時遭受行政處罰及刑事訴追之危險，顯與行政罰法第26
      條規定之立法意旨相違背。準此，依行政罰法第26條規定
      立法意旨為有利於行為人之解釋，應認應受行政裁罰之行
      為，關於罰鍰部分，同一事實如經緩起訴處分確定者，亦
      有行政罰法第26條明定一事不二罰原則之適用。至酒後駕
      車經檢察官為緩起訴處分，並命駕駛人向公益團體地方自
      治團體或社區提供義務勞動者，駕駛人係履行檢察官為緩
      起訴處分命令，此等命令名義上雖非刑罰，但仍是一種特
      殊的處遇措施，造成駕駛人之財產減少或義務增加，性質
      上亦屬干預人民自由之處分，與刑事制裁無異，實質上則
      為刑事處罰。（臺灣高等法院暨所屬法院96年法律座談會
      刑事類提案第36號）。
  ３、經查，異議人同一酒醉駕車之行為，因同時觸犯刑法第18
      5條之3之公共危險罪，經臺灣新竹地方法院檢察署檢察官
      於98年5 月4 日以98年度速偵字第938 號為緩起訴處分，
      緩起訴期間為1 年，異議人應於緩起訴處分確定後6 個月
      內，立悔過書並向指定公益團體、地方自治團體或社區提
      供60小時之義務勞務，日後不得再有酒後駕駛車輛之行為
      。嗣依職權送請再議，亦經臺灣高等法院檢察署檢察官以
      98年度上職議字第5871號處分書駁回再議在案，而緩起訴
      期間為98年5 月20日起至99年5 月19日止，是前開緩起訴
      處分期間既於99年5 月19日始告屆滿，則揆諸前揭說明，
      原處分機關在異議人尚未經終局確定毋庸受刑事處罰前，
      逕於98年9 月29日裁處罰鍰45,000元部分，即難謂適法。
（三）至原處分機關依法另處異議人未戴安全帽罰鍰500 元，吊
      扣異議人駕駛執照12個月、並施以道安講習部分，核與徒
      刑之目的不同、種類殊異，乃為達維護用路權人生命、身
      體安全之裁罰性不利處分，依行政罰法第26條但書之規定
      ，仍得裁處之。
六、綜上所述，異議人確有在裁決書所載時、地，有「未依規定
    戴安全帽」、並「因酒後騎乘重型機車，經測試呼氣中酒精
    濃度超過規定標準」等違規行為，原處分機關依道路交通管
    理處罰條例第31條第6 項、第24條第1 項第2 款之規定，裁
    處異議人罰鍰500 元、吊扣異議人駕駛執照12個月、施以道
    路交通安全講習之其他種類行政裁罰部分，核無違誤。惟原
    處分機關在緩起訴處分尚未實質確定前，逕依道路交通管理
    處罰條例第35條第1 項第1 款規定裁罰異議人罰鍰45,000元
    部分，顯與行政罰法第26條第1 項前段、第2 項之規定意旨
    有違，上開裁處罰鍰有可議之處。從而，應認異議人提起本
    件異議為有理由，本院自應將原處分撤銷，且為避免執行吊
    扣駕駛執照種類之爭議，自為裁定如主文第2 、3 項所示，
    以期適法。至酒醉駕車之罰鍰部分，應由原處分機關俟上開
    緩起訴期間屆滿而終局確定後，再依異議人是否經撤銷緩起
    訴並受刑事追訴處罰之情形，而另為適法之處分，併此敘明
    。
七、據上論斷，應依道路交通管理處罰條例第87條第2 項，道路
    交通案件處理辦法第20條前段，裁定如主文。
中    華    民    國    98    年    11    月    12    日
                  交通法庭法  官  黃美文
以上正本證明與原本無異。
如不服本裁定應於送達後5日內向本院提出抗告狀。
中    華    民    國    98    年    11    月    16    日
                          書記官  劉亭筠


司法院資訊處製作；財團法人民間司法改革基金會備份。
